臺灣高雄地方法院刑事判決　　　　　　　　　　　　　九十年度訴字第二九五號
　　公　訴　人　臺灣高雄地方法院檢察署檢察官
　　被　　　告　甲○○
右列被告因重利等案件，經檢察官提起公訴（九十年度偵字第七五七八號），本院判
決如左：
    主  文
甲○○共同以乘他人急迫貸以金錢，而取得與原本顯不相當之重利為常業，處有期徒
刑伍月，如易科罰金，以佰元折算壹日；又共同對於公務員依法執行職務時，施強
暴，處有期徒刑陸月，如易科罰金，以參佰元折算壹日；應執行有期徒刑拾月，如易
科罰金，以參佰元折算壹日。
    事  實
一、甲○○與自稱「宋先生」之姓名年籍不詳之成年男子二人，共同基於以貸與金錢
    予急迫之人而取得與原本顯不相當之重利為常業之犯意聯絡，自民國八十九年十
    二月十四日起，在自由時報第五十一版刊登「0000000身分證借款」之分
    類廣告，乘不特定人需錢急迫、輕率或無經驗之際，以電話與渠等二人聯絡後，
    即貸以金錢，藉此取得與原本顯不相當之重利，並恃以維生。丙○○因小孩學費
    、貸款及生活費等急需，而於八十九年十二月十四日見報載前開分類廣告後，即
    以電話聯絡欲借款新臺幣（下同）三萬元，「宋先生」遂於同日上午十一時許，
    前往高雄市○○區○○街六號九樓丙○○住處，乘丙○○需錢孔急之情形下，貸
    予丙○○三萬元，並約定以十天為期，一期利息六千元，如未按時繳納利息，一
    日罰款二千元，並由丙○○提供戶口名簿、房屋租賃契約書及簽立面額為六萬元
    之本票一張供作擔保，丙○○並已於同年月廿二日及卅一日分別繳納六千元之利
    息由「宋先生」收受。嗣於九十年一月九日上午十時四十分許，丙○○與「宋先
    生」約定在高雄市新興區○○○路與六合路口付款，丙○○因不堪利息負荷，乃
    報警隨同前往，「宋先生」則由甲○○駕駛６Ｋ－九九三一號自用小客車搭載共
    同前往向丙○○收款，丙○○到達後，依「宋先生」指示進入前開車內付款時，
    埋伏在後之高雄市政府警察局刑警大隊第八分隊刑事偵查員乙○○、丁○○二人
    隨即上前欲以現行犯將甲○○與「宋先生」逮捕，惟被甲○○與「宋先生」發現
    ，甲○○即駕車加速向右轉進入巷內欲駛離，惟因巷內狹窄又遇會車而受阻暫停
    ，乙○○、丁○○二人即上前拍打甲○○所駕車輛之引擎蓋，二人又同時在前座
    兩側玻璃處出示證件表明警察身分，並令甲○○停車而依法執行逮捕現行犯職務
    時，甲○○與「宋先生」竟另行起意，共同基於妨害公務之犯意聯絡，趁對向來
    車通過後，甲○○即不顧丁○○仍在車首處，以駕車加速駛離衝撞丁○○之方法
    ，對依法執行職務之丁○○施以強暴，丁○○見狀，及時跳開，始未受傷。乙○○見狀即鳴槍制止，並射擊中甲○○所駕車左前輪胎，惟甲○○仍強行駕車駛離
    。嗣聯絡警網追捕，甲○○與「宋先生」即棄車逃逸，並於同日上午十一時四十
    分許，為警在高雄市○○區○○路與繼光街口停車場內查獲該車，而循線查獲甲○○。
二、案經高雄市政府警察局移送臺灣高雄地方法院檢察署檢察官偵查起訴。
    理  由
一、訊據被告甲○○矢口否認有何前開犯行，辯稱：未刊登前開報紙廣告，亦未貸予
    金錢給丙○○；係於高速公路嘉義交流道載「宋先生」到高雄，「宋先生」僅付
    一千三百元請伊載他，係「宋先生」在經營地下錢莊，伊未從事。警察攔車時，
    伊以為係「宋先生」的仇家，「宋先生」叫伊開走，伊當時也沒看到警員出示證
    件，不知是警員，亦無衝撞警員云云。經查，被害人丙○○雖於警、偵訊時指述
    被告即為借款人「宋先生」，惟於本院訊問時改稱：「宋先生」另有其人，並非
    被告，係因發生槍擊緊張，才指認被告即為「宋先生」等語，據上，雖足以證明
    被告並非親自交付款項及前曾向丙○○收取利息之人，但丙○○因急迫而據前開
    報紙分類廣告聯絡借款，借款人向其收取顯不相當之重利之情，仍據丙○○所指
    述甚詳，且有該報紙分類廣告附卷可稽。
二、再查，被告自八十九年十、十一月間起，即持用以黃宗平為申請人之電話號碼0
    000000000號行動電話，此經證人黃宗平所證明（九十年三月廿三日警
    訊筆錄參照），並為被告所不否認。又查，前開自由時報之分類廣告，係有人委
    託戊○○所經營之廣告社，向自由時報委託刊登，此為戊○○所證明（本院九十
    年十月廿五日訊問筆錄參照），並有自由時報高雄管理處九十年九月七日函覆本
    院函文及委託刊登資料一份在卷可稽。而00－0000000號電話為該廣告
    社之電話之一，電話號碼0000000000行動電話，則為丙○○所有，並
    用以與「宋先生」聯絡時所使用，此業經丙○○所指述，並有前開電話申請資料
    各一份附卷可憑。經查，丙○○與被告並不相識，此為被告所不否認，但被告所
    使用之前開0000000000號行動電話，卻分別於八十九年十二月廿日、
    同年月廿一日、九十一年一月一日及同年月八日，有發話給丙○○所使用之00
    00000000號行動電話之紀錄；另被告前開行動電話，又分別於八十九年
    十二月廿日、同年月廿九日及九十年一月二日，有發話給戊○○廣告社之紀錄，
    此分別有泛亞電信公司0000000000號行動電話，自八十九年十二月廿
    日起至九十年一月九日止之通聯資料一份附卷可憑。參諸被告於九十年一月九日
    搭載「宋先生」一同前往向丙○○收款、遇警查緝時，又駕車逃逸之事實，被告
    顯係與「宋先生」共同刊登該廣告，並經營地下錢莊，乘他人急迫而貸予金錢，
    並收取顯不相當之重利。綜上所述，被告此部分與「宋先生」共同所為重利之犯
    行，應可認定。
三、另查，丙○○坐上被告所駕車後，「宋先生」發現有人自車後上前，即告知被告
    有警察來，被告隨即駕車進入巷內欲逃逸之事實，業經丙○○所證明；被告因在
    巷內會車受阻無法前進而暫停時，乙○○、丁○○二警員，追緝上前，並分別在
    車首兩邊出示證件表明警察身分，其時丁○○在車首右前方，被告仍駕車前進逃
    離，丁○○適時逃開，才未被撞傷，此事實經過，亦經乙○○、丁○○及丙○○
    三人所結證明確，且所證大致相符，參諸乙○○、丁○○二人與被告並無宿怨，
    僅係依法執行職務之警員，其原無故為誣陷被告之動機，二人所為大致相符之證
    詞，自堪採信。則被告明知丁○○等二人為警員，為逮捕重利罪之現行犯，而攔
    阻其所駕車輛，且丁○○當時正在車首右前方，其若加速前進，丁○○顯有受傷
    之危險，其仍加速前進，顯係為脫逃而對正在依法執行職務之警員施以強暴行為
    ，另丙○○又證稱：係「宋先生」發現警察後，即叫被告駕車逃離等語，故被告
    與「宋先生」二人間，共同妨害公務之犯行，亦堪認定。另被告辯護人雖另辯稱
    ：當時警員未持搜索票或拘票，又無急迫情形，警方應無實施搜索、拘提或逮捕
    之權力云云，然查，乙○○與丁○○二警員，係於丙○○交付重利利息與被告及
    「宋先生」時，而上前欲逮捕被告等人，被告當時顯係在實施重利犯罪之構成要
    件行為，而為現行犯，故警員上前逮捕，自屬合法執行職務，併此敘明。
四、按刑法上之常業犯，只須有賴某種職業為業之意思，而有事實之表現於外，不以
    藉犯罪為唯一生存者為必要（最高八十二年度第一次刑事庭會議紀錄參照）；況
    若明知社會上有因急迫而舉債濟急，及因輕率或無經驗者從事舉債之情形，遂預
    定苛刻之條件，一俟他人告貸，即藉以博取重利為常業者，縱其雖非對於特定人
    乘機利用，亦難謂非對一般人具有犯罪之概括故意，是其犯有刑法第三百四十四
    條所載之情形，自當論以常業重利罪（最高法院二十七年上字第五二○號判例參
    照）。茲被告與「宋先生」二人於報紙上刊登借款分類廣告，在不特定地點散布
    ，招徠不特定人，乘不特定人急迫、輕率或無經驗之際，以顯與原本不相當之重
    利貸予借用人款項，揆諸前揭說明，被告與「宋先生」二人顯有以貸放高利為業
    ，且恃以維生之意甚明，核被告所為，係犯刑法第三百四十五條之常業重利罪。
    另被告駕車衝撞警員之行為，係犯刑法第一百三十五條第一項妨害公務罪。被告
    與該不詳姓名自稱「宋先生」之成年男子間，對於前開常業重利及妨害公務犯行
    ，有犯意聯絡及行為分擔，均為共同正犯。所犯二罪間，犯意各別，行為互異，
    應分論併罰。爰審酌被告年青力壯，不思循合法正當途徑獲致財富，竟為牟利，
    乘他人需錢孔急之急迫時，貸以金錢，而取得與原本顯不相當之重利，並恃以維
    生之犯罪動機及目的雖然可議，惟犯罪時間不長，被害人僅一位，其破壞金融秩
    序之情節尚輕，另駕車衝撞警員妨害公務之犯罪情節則不輕，但被告並無前科犯
    行，有臺灣高等法院被告全國前案紀錄表一紙在卷可稽，足見其素行尚佳，係因
    一時失慮而犯罪等情及其他一切情狀，爰分別量處主文所示之刑，及定其應執行
    之刑，並均諭知易科罰金之折算標準，以示懲儆。
據上論斷，應依刑事訴訟法第二百九十九條第一項前段、刑法第二十八條、第一百三
十五條第一項、第三百四十五條、第五十一條第五款、第四十一條第一項、第二項，
罰金罰鍰提高標準條例第一條前段、第二條，判決如主文。
本案經檢察官張啟祥到庭執行職務。
中      華      民      國    九十一    年      四      月      四      日
                              臺灣高雄地方法院刑事第六庭
                                  法  官  邱  明  弘
右正本證明與原本無異。
如不服本判決，應於判決送達後十日內，向本院提出上訴狀。
                                  書記官  顏  平  國
中    華    民    國      九十一      年      四      月      四        日
附錄法條：
刑法第一百三十五條
 (妨害公務執行及職務強制罪)
對於公務員依法執行職務時，施強暴脅迫者，處三年以下有期徒刑、拘役
或三百元以下罰金。
意圖使公務員執行一定之職務或妨害其依法執行一定之職務或使公務員辭
職，而施強暴脅迫者，亦同。
犯前二項之罪，因而致公務員於死者，處無期徒刑或七年以上有期徒刑。
致重傷者，處三年以上、十年以下有期徒刑。
刑法第三百四十四條
 (重利罪)
乘他人急迫、輕率或無經驗貸以金錢或其他物品，而取得與原本顯不相當
之重利者，處一年以下有期徒刑、拘役或科或併科一千元以下罰金。
刑法第三百四十五條
 (常業重利罪)
以犯前條之罪為常業者，處五年以下有期徒刑，得併科三千元以下罰金。
